【裁判字號】    98,上易,255
【裁判日期】    980408
【裁判案由】    詐欺
【裁判全文】
臺灣高等法院臺中分院刑事判決         98年度上易字第255號
上  訴  人
即  被  告  乙○○
上列上訴人因詐欺案件，不服臺灣彰化地方法院97年度易字第19
21號中華民國97年12月26日第一審判決（起訴案號：臺灣彰化地
方法院檢察署97年度偵字第9080號），提起上訴，本院判決如下
：
    主  文
上訴駁回。
    事  實
一、乙○○雖預見將帳戶提供予他人，可能幫助取得帳戶之人作
    為實行詐欺取財犯罪使用，藉以隱匿其真實身分，而躲避犯
    罪偵查機關追查。竟仍於不違背其本意下，基於幫助他人詐
    欺取財之不確定故意，於民國九十七年三月十二日至同年月
    十七日間之某日，在不詳地點，將其於九十三年十一月一日
    開立之彰化商業銀行鹿港分行帳號第0000000000
    0000號帳戶（下稱上開彰化銀行帳戶）之存摺、印章、
    提款卡及密碼交付予真實姓名、年籍不詳之成年人。其後，
    該成年人及其所屬之詐欺集團成員即基於意圖為自己不法所
    有之詐欺取財犯意，於九十七年三月十七日上午十時許，先
    由該詐欺集團內真實姓名、年籍不詳、自稱「臺北刑警大隊
    防詐騙中心人員」之成年男子撥打電話予甲○，詐稱：其遭
    懷疑為詐欺集團成員，需確認其存摺帳號云云，再由該詐欺
    集團內真實姓名、年籍不詳之成年女子撥打電話予甲○，詐
    稱：其需匯款新臺幣（下同）二百萬元至公正帳戶，作為保
    證金，確認其非詐騙集團成員云云，致甲○陷於錯誤，先於
    九十七年三月十七日某時，前往國泰世華銀行嘉義分行，依
    照指示匯款二百萬元至涂哲瑋開立之永豐銀行建成分行帳號
    第00000000000000000號帳戶（涂哲瑋所
    涉幫助詐欺取財部分，經檢察官另行偵辦），復於二小時後
    之同日某時，再前往國泰世華銀行中港分行，依照指示匯款
    六十二萬一千元至乙○○上開彰化銀行帳戶。嗣因甲○發現
    受騙，並報警處理，始循線查悉上情。
二、案經臺北市政府警察局大同分局移送臺灣士林地方法院檢察
    署檢察官呈請臺灣高等法院檢察署檢察長核轉臺灣彰化地方
    法院檢察署檢察官偵查起訴。
    理  由
一、按被告以外之人於審判外之言詞或書面陳述，除法律有規定
    者外，不得作為證據。被告以外之人於審判外之陳述，雖不
    符刑事訴訟法第一百五十九條之一至第一百五十九條之四等
    四條之規定，而經當事人於審判程序同意作為證據，法院審
    酌該言詞陳述或書面陳述作成時之情況，認為適當者，亦得
    為證據。當事人、代理人或辯護人於法院調查證據時，知有
    刑事訴訟法第一百五十九條第一項不得為證據之情形，而未
    於言詞辯論終結前聲明異議者，視為有前項之同意。刑事訴
    訟法第一百五十九條第一項、第一百五十九條之五分別定有
    明文。經查，本件證人即被害人甲○於警詢時之證述，雖亦
    屬被告以外之人於審判外之言詞陳述，為傳聞證據，然被告
    及其於原審所選任之辯護人於原審準備程序即均同意將之引
    為證據（原審卷第十五頁），且經原審及本院先後於審理時
    當庭直接提示而為合法之調查，檢察官、被告均未於本院言
    詞辯論終結前（被告於原審所選任之辯護人未於原審言詞辯
    論終結前）聲明異議，本院復審酌該言詞陳述係由證人出於
    自由意識而陳述，並無非法取證之情況，依刑事訴訟法第一
    百五十九條之五之規定，認上開證人於警詢時之證述，應得
    採為認定本件犯罪事實所憑之證據。
二、訊據被告乙○○，固坦承其於九十三年十一月一日開立上開
    彰化銀行帳戶，以及甲○於九十七年三月十七日某時，匯款
    六十二萬一千元至其上開彰化銀行帳戶之事實；然矢口否認
    有何幫助詐欺取財之犯行，辯稱：伊於九十七年三月十二日
    至彰化銀行補摺後的同一天，去番花路找朋友時，遺失上開
    彰化銀行帳戶之存摺、印章、提款卡，伊沒有販賣帳戶云云
    。經查：
  (一)被告確於九十三年十一月一日開立上開彰化銀行帳戶，並於
    九十七年三月十二日至彰化銀行鹿港分行申請設定聯行取款
    密碼（即通儲密碼）之事實，業經被告於偵訊（九十七年度
    偵字第一○九一三號卷第四至六頁、九十七年度偵字第九○
    八○號卷第十八至二○頁）、原審準備程序及審理（原審卷
    第十四至十六、三二、三三頁）時，供認不諱，並有彰化銀
    行鹿港分行九十七年十月十四日彰鹿字第○九七二四一八號
    函及隨函檢送之上開彰化銀行帳戶之顧客資料卡、交易明細
    、取款密碼設定申請書一份（偵字第九○八○號卷第七至十
    六頁）在卷可稽。又被害人甲○於九十七年三月十七日因詐
    欺集團成員施以前開詐術，致陷於錯誤，於九十七年三月十
    七日，先匯款二百萬元至涂哲瑋上開永豐銀行帳戶，復匯款
    六十二萬一千元至上開彰化銀行帳戶等情，亦經證人甲○於
    警詢（九十七年度偵字第四八○二號卷第十、十一頁）時，
    證述綦詳，復有臺北市政府警察局大同分局建成派出所受理
    各類案件紀錄表一紙（偵字第四八○二號卷第七頁）、臺北
    縣政府警察局新莊分局中港派出所受理各類案件紀錄表、受
    理刑事案件報案三聯單、受理詐騙帳戶通報警示簡便格式表
    各一紙（偵字第四八○二號卷第九、十二、十五頁）、內政
    部警政署反詐騙案件紀錄表一紙（偵字第四八○二號卷第十
    三頁）、甲○匯款至上開彰化銀行帳戶、涂哲瑋上開永豐銀
    行帳戶之國泰世華商業銀行匯出匯款條各一紙（偵字第四八
    ○二號卷第十六、十七頁）、上開彰化銀行帳戶之交易明細
    一紙（偵字第九○八○號卷第十四頁）附卷為證。
  (二)被告雖辯稱：伊於九十七年三月十二日至彰化銀行補摺後的
    同一天，去番花路找朋友時，遺失上開彰化銀行帳戶之存摺
    、印章、提款卡，伊沒有販賣帳戶云云。然被告於九十七年
    二月十五日自上開彰化銀行帳戶提領八百元後，存款餘額僅
    剩八十七元，至九十七年三月十七日被害人甲○匯款六十二
    萬一千元至上開彰化銀行帳戶前，均無任何交易紀錄，此有
    上開彰化銀行帳戶之交易明細一紙（偵字卷九○八○號卷第
    十四頁）在卷可考；參以被告於偵訊時供承：「（問：有無
    申辦彰化銀行鹿港分行帳號00000000000000
    號帳戶？）有。在九十三年間開戶的，是要作薪資轉帳用的
    」、「（問：你用到何時？現在還有在用嗎？）我用到去年
    離職後，就沒有再用了。」等語（偵字第九○八○號卷第十
    八頁），於原審準備程序時亦供承：「這個帳戶有晶片提款
    卡」、「（問：平常領款都是臨櫃提款或是以提款卡？）以
    提款卡比較多」、「（問：存摺與印章是否都會隨身攜帶？
    ）不一定，需要去銀行辦事情的時候，才會帶存摺及印章」
    、「（問：提款卡是否會隨身攜帶？）會」、「（問：為什
    麼還需要辦通儲密碼？）（不回答）」等語（原審卷第十五
    頁）；可見被告於九十七年二月十五日最後一次提領八百元
    後，在有其他款項匯入前，應無繼續使用上開彰化銀行帳戶
    之必要，且依被告平日均以提款卡提款之習慣，縱日後有至
    彰化銀行鹿港分行以外之其他分行提款之需要，亦無另行申
    請設定聯行取款密碼之必要，惟被告竟於九十七年三月十二
    日特地攜帶上開彰化銀行帳戶之存摺、印章、提款卡，前往
    彰化銀行鹿港分行進行補摺，復同時申請設定聯行取款密碼
    ，此有彰化銀行取款密碼設定申請書一紙（偵字第九○八○
    號卷第十六頁）在卷可參，顯然悖離常情。再者，被告於偵
    訊、原審準備程序及審理時均供稱：上開彰化銀行帳戶之存
    摺、印章、提款卡係於補摺當日回家途中在番花路上遺失，
    伊回到家的時候發現不見的云云（偵字第九○八○號卷第十
    八、十九頁，原審卷第十四、十五、三二頁），倘若被告確
    因將來有繼續使用上開彰化銀行帳戶之需要，始特地前往彰
    化銀行鹿港分行進行補摺，並同時申請設定聯行取款密碼，
    則對被告而言，上開彰化銀行帳戶應具有相當之重要性，被
    告既於九十七年三月十二日當天即發現上開彰化銀行帳戶之
    存摺、印章、提款卡遺失，何以竟未即時向彰化銀行申請掛
    失止付，實與常情有違。
  (三)另按諸社會常情，欲使用提款卡領取款項者，須於金融機構
    設置之自動櫃員機上依指令操作，並輸入正確之密碼，方可
    順利領得款項。由此可見，如非經帳戶所有人同意、授權而
    告知提款卡密碼等情況，單純持有提款卡之人，欲隨機輸入
    號碼而領取款項之機會，以提款卡密碼之設計，不法之人任
    意輸入號碼而與正確之密碼相符者，機率微乎其微。被告雖
    另辯稱：伊將提款卡密碼寫在一張紙上云云（偵字第一○九
    一三號卷第五頁、偵字第九○八○號卷第十九頁、原審卷第
    三三頁）；被告於原審所選任之辯護人在原審亦為被告辯護
    稱：被告會將取款密碼寫在紙條上，係因剛將提款卡密碼自
    原密碼九三一○二五，變更為七二○九一八，唯恐自己忘記
    已變更密碼或弄混云云。然衡諸一般人使用金融機構帳戶提
    款之習慣，為避免遺失存摺或提款卡時，帳戶內之存款遭人
    盜領，通常均將提款卡、存摺與密碼分別存放，而不至於將
    密碼記載於提款卡上或與提款卡同時存放，否則密碼之設定
    即失其意義。況且，被告於偵訊自承：「（問：密碼設定多
    少？）是我的生日。」等語（偵字第九○八○號卷第十九頁
    ），於原審審理時亦供承：「會帶提款卡是因為要去變更密
    碼，變更後的密碼就是我生日號碼」、「（問：你復華銀行
    的提款卡密碼幾號？）也是我的生日」、「（問：你第一銀
    行的提款卡密碼幾號？）也是我的生日」、「（問：你臺中
    商銀的提款卡密碼幾號？）也是我的生日。」等語（原審卷
    第三三頁），被告所有之金融機構帳戶之提款卡密碼既均為
    其出生年月日，被告豈有忘記或記錯密碼之可能，更無將密
    碼書寫在紙條上之必要。此外，被告於偵訊時，經檢察官當
    庭勘驗其隨身攜帶之復華銀行、第一銀行、臺中銀行之提款
    卡、萬泰銀行之現金卡，各卡片正反面均未記載密碼，此有
    勘驗筆錄一紙（偵字第一○九一三號卷第五頁）附卷可參，
    益徵被告、被告於原審所選任之辯護人此部分抗辯，顯皆係
    臨訟杜撰之詞，不足採信。
  (四)再衡以上開彰化銀行帳戶之提款卡及密碼苟確係被告所遺失
    ，則取得者理應可預期遺失之人必會隨時申請掛失止付，詐
    欺集團成員豈會在大費周章詐騙被害人後，指示其匯款至隨
    時可能因掛失止付而無法使用之帳戶內，而自陷於一方面無
    法提領所詐得款項以遂行犯罪目的，他方面又受有刑事偵緝
    危險之窘境？從而，詐欺集團成員若非確定該帳戶所有人不
    會報警或掛失止付，以確定其等能自由使用該帳戶提款、轉
    帳，當不致於以該帳戶從事犯罪，可知詐欺集團成員應不會
    使用來路不明未談妥交易條件之帳戶、或使用遺失之帳戶，
    充為匯款工具甚明。
  (五)至被告於原審、本院雖均辯以，暨被告於原審所選任之辯護
    人，在原審雖為被告辯護稱：如被告存心販售金融機構帳戶
    牟利，被告尚有其他金融機構帳戶可一併出售，應無僅出售
    上開彰化銀行帳戶之理云云，並提出臺中銀行、第一銀行、
    玉山銀行、復華銀行、鹿港鎮信用合作社、中華郵政公司等
    金融機構存摺封面影本各一紙為證（原審卷第二二、二三、
    四二、四三頁）。然人頭帳戶提供者與犯罪集團間交易帳戶
    之數目，涉及犯罪集團當時需求之帳戶數目、人頭帳戶提供
    者之意願、雙方對交易帳戶數目及金額是否達成合致等諸多
    因素；且被告亦有可能係因出借或其他原因而將上開彰化銀
    行帳戶交付予他人使用，故縱使被告確實持有其他金融機構
    帳戶，亦難據此推論被告並無將上開彰化銀行帳戶交付予他
    人使用之可能。又被告原審之選任辯護人固另辯護稱：被告
    自退伍以來均有正當工作、收入穩定，且多年來藉由工作收
    入至少有四十萬元以上之存款，亦投保郵局儲蓄保險，並無
    幫助詐欺之犯罪動機云云，並提出各類所得扣繳暨免扣繳憑
    單、元大銀行存款餘額證明書各一紙、郵政存簿儲金簿一份
    為證（原審卷第三五、四一至四三頁），惟被告於原審審理
    時自承：「（問：剛才你說有辦一張萬泰銀行現金卡，是何
    時申辦？用了多久？）用了很久，有二、三年，平常有用來
    借現金」、「（問：為何須以現金卡借現金？）因為有時我
    帳戶裡的錢不夠用，先以現金卡借」、「（問：是否於元大
    銀行有四十萬元定期存款？）之前我的薪水交給我媽媽，是
    我母親幫我存的，這四十萬元，我平常無法動用，都是我母
    親幫我保管，所以我才需要用現金卡去借錢。」等語（原審
    卷第三三頁），並有萬泰銀行現金卡影本一紙（偵字第一○
    九一三號卷第七頁）、上開彰化銀行帳戶之交易明細一份（
    偵字第九○八○號卷第十二至十四頁）在卷可佐，可見被告
    雖有正當工作，然其收入仍不足以支付日常生活所需，復因
    元大銀行之定期存款係由其母親保管，被告亦無法自由動支
    ，致有以現金卡向萬泰銀行預借現金，用以支付其日常生活
    所需之情形，上開辯護人之辯護意旨，顯與被告之供述有間
    ，自無可採。
  (六)又按刑法之故意，分為直接故意與不確定故意，不確定故意
    係指行為人對於構成犯罪事實，預見其發生而其發生並不違
    背其本意，刑法第十三條第二項定有明文。而現行金融機構
    存簿帳戶之申請手續極為簡便，並未徵信申請人之信用或背
    景資料，亦無任何特殊限制，一般民眾皆可輕易申請，此為
    週知事實，則依一般社會生活經驗，如他人不以自己名義申
    請，反而向他人索取帳簿使用，則衡情一般人對於該欲索取
    他人帳戶使用之人，是否合法使用理應產生合理懷疑。而被
    告於原審準備程序及審理時既自承：伊知悉提供自己帳戶予
    他人使用，可能遭犯罪集團作為實行詐欺取財之犯罪工具等
    語（原審卷第十六、三二頁），可見被告於交付上開彰化銀
    行帳戶予前揭真實姓名、年籍不詳之成年人時，即已預見取
    得帳戶之人，可能作為實行詐欺取財犯罪使用，竟仍將上開
    帳戶交付予他人，則上開彰化銀行帳戶事後經詐欺集團作為
    實行詐欺取財犯罪使用，即未違背被告之本意，被告確有不
    確定幫助詐欺取財之犯意甚明。
  (七)再者，被告於九十七年三月十二日至彰化銀行鹿港分行申請
    設定聯行取款密碼後，即不曾使用上開彰化銀行帳戶，既經
    被告自承無訛（原審卷第三二頁）。其後，上開彰化銀行帳
    戶至九十七年三月十七日，始有甲○匯入六十二萬一千元，
    亦如前述，是被告係於九十七年三月十二日至同月十七日間
    之某日，將上開彰化銀行帳戶交付予他人一節，應堪認定。
  (八)綜上所述，被告上開所辯，顯均係為圖卸責之詞，不足採信
    。本件事證明確，被告幫助詐欺取財之犯行，堪以認定。
三、被告乙○○提供金融機構帳戶之存摺、印章、提款卡及密碼
    予他人，供他人作為實行詐欺取財犯罪使用，雖並未參與詐
    欺取財之行為，然其顯係以幫助之意思，參與詐欺取財構成
    要件以外之行為，為幫助犯。核被告所為，係犯刑法第三十
    條第一項前段、刑法第三百三十九條第一項之幫助詐欺取財
    罪。被告係幫助他人實行詐欺取財犯罪，爰依刑法第三十條
    第二項規定，按詐欺取財正犯之刑減輕之。
四、原審以被告本案事證明確，並審酌被告將金融機構帳戶交付
    予詐欺集團使用，其個人所得之不法利益雖屬有限，然造成
    偵查犯罪機關事後追查贓款及詐欺集團成員極為困難，致使
    詐欺集團更加猖獗氾濫，對於社會治安之危害程度不容小覷
    ；且本件事證至為灼然，竟猶飾詞以辯，復迄原審宣示判決
    前仍未與被害人達成和解，顯無悔意，自不能輕縱，及其品
    行、生活狀況、智識程度、犯罪之動機、目的、手段、被害
    人所受損害金額甚鉅等一切情狀，量處如原審判決主文所示
    之刑。核其認事用法均無不合，量刑亦稱妥適，被告上訴仍
    執前詞否認犯罪，指摘原判決不當云云，非可採取，上訴為
    無理由，應予駁回。
據上論斷，應依刑事訴訟法第368條，判決如主文。
本案經檢察官丙○○到庭執行職務。
中    華    民    國    98    年     4    月     8    日
            刑事第一庭    審判長法  官  陳  紀  綱
                                法  官  姚  勳  昌
                                法  官  張  智  雄
以上正本證明與原本無異。
不得上訴。
                                書記官  謝  雅  惠
中    華    民    國    98    年    4     月    9     日
附錄本案論罪科刑法條：
刑法第三十條第一項前段：
幫助他人實行犯罪行為者，為幫助犯。
刑法第三百三十九條第一項：
意圖為自己或第三人不法之所有，以詐術使人將本人或第三人之
物交付者，處五年以下有期徒刑、拘役或科或併科一千元以下罰
金。


司法院資訊處製作；財團法人民間司法改革基金會備份。
